【裁判字號】    98,訴,1138
【裁判日期】    980922
【裁判案由】    清償債務
【裁判全文】
臺灣桃園地方法院民事判決              98年度訴字第1138號
原      告  丙○○
                      號
被      告  乙○○
上列當事人間請求清償債務事件，於民國98年9 月9 日辯論終結
，本院判決如下：
    主  文
被告給付原告新台幣柒拾萬元，及自民國九十八年七月十四日起
至清償日止，按年息百分之五計算之利息。
被告應自民國九十八年七月五日起至民國一百年八月五日止，按
月於每月五日前，給付原告新台幣伍萬元。
原告其餘之訴駁回。
訴訟費用由被告負擔百分之六十七，餘由原告負擔。
本判決第一項於原告以新台幣貳拾萬肆仟元為被告供擔保後，
得假執行。
原告其餘假執行之聲請駁回。
    事實及理由
一、原告起訴主張：被告前因積欠伊新台幣（下同）420 萬元，
    一時無力清償，遂央求伊給予分期付款之機會，雙方遂協議
    以300 萬元逐月清償上述債務，並自民國95年9 月5 日起至
    100 年8 月5 日止，按月清償5 萬元，被告並應提供所有坐
    落於桃園縣大溪鎮○○段72之119 地號及904 建號之不動產
    予伊辦理抵押權擔保設定，且被告承諾若未依指定日期支付
    ，視同違約，前所付之金額視同違約金。詎料被告所交付支
    付97年11月5 日之分期款支票遭退票，其後之支票亦陸續遭
    退票，而不獲兌現。依清償協議書約定，被告前所付之金額
    視為違約金，伊自得請求被告支付至本件起訴時已到期之金
    額計170 萬元（自95年9 月5 日起至98年6 月5 日止，每月
    5 萬元），並請求被告自98年7 月5 日起至100 年8 月5 日
    止，按月於每月5 日前清償5 萬元。為此爰依清償協議書之
    法律關係提起本件訴訟，並聲明：(一)被告應給付原告170 萬
    元，及自起訴狀繕本送達之翌日起至清償日止，按年息5%計
    算之利息。(二)被告應自98年7 月5 日起至100 年8 月5 日止
    ，按月於每月5 日前，給付原告5 萬元。(三)就訴之聲明第1
    項，願供擔保，請准宣告假執行等語。
二、被告則以：其陸續曾向原告借貸100 萬元左右，惟債務都已
    清償完畢，與原告間根本沒有420 萬元之債務關係。清償協
    議書係原告找2 個討債公司之人逼其簽立，當時對方係以知
    道其母親、小孩、太太相關資料等語，使其有所恐懼而不得
    不簽，因此系爭協議書係受脅迫所簽署等語置辯，並聲明：
    原告之訴及假執行之聲請均駁回。
三、原告主張：兩造於95年8 月3 日簽立清償協議書，上載：「
    本人乙○○（以下簡稱甲方）因與丙○○小姐（以下簡稱乙
    方）所產生債務糾紛共肆佰貳拾萬元。因甲方無力一次清償
    ，經雙方協議以佰萬元逐月清償，自民國95年9 月5 日起
    到民國100 年8 月5 日共計60個月，每月清償五萬元整。並
    由甲方提供一房屋（桃園縣大溪鎮○○段72之0019號、大溪
    鎮○○段904 建號），給予乙方設定，待三佰萬元如數清償
    結束後，乙方須依此協議解除甲方所提供房屋之設定。如甲
    方未依指定日期支付，則視同違約之前所付之金額視同違約
    金。雙方此協議惟口述無憑特立此書。」（下稱系爭協議書
    ），被告除已提供上述不動產供伊設定抵押權外，並按期開
    立面額均為5 萬元之支票予伊以支付上開分期金額，惟自97
    年11月5 日起之各期支票經提示後均遭退票，故被告僅清償
    130 萬元（計算式：自95年9 月5 日至97年10月5 日計26期
    ，26×5 萬元＝130 萬元）後即告違約等之事實，業據提出
    與伊所述相符之清償協議書、由被告所簽發，受款人為原告
    ，發票日分別為97年11月5 日、同年12月5 日、98年1 月5
    日、同年2 月5 日、同年3 月5 日、同年4 月5 日、同年5
    月5 日，面額均為5 萬元之支票暨退票理由單各7 紙為證，
    且為被告所不爭執（見本院卷第8-12、22頁），堪信為真正
    。
四、原告復主張：被告原積欠伊420 萬元之債務，嗣因無力清償
    ，兩造乃簽立系爭協議書，約定被告就上開債務應清償300
    萬元，並自95年9 月5 日起按月共分60期，每月清償5 萬元
    ，惟被告自97年11月5 日起即未依約清償上述分期款而告違
    約，依系爭協議書之約定，前已給付之金額視同違約金，伊
    自得請求被告給付於本件起訴時已到期之自95年9 月5 日起
    至98年6 月5 日止按月5 萬元之金額，34期共計170 萬元併
    其法定遲延利息，及未到期之自98年7 月5 日起至100 年8
    月5 日止，按月於每月5 日前各給付5 萬元等語，則為被告
    所否認，並以前詞置辯。經查：
  (一)按稱和解者，謂當事人約定，互相讓步，以終止爭執或防止
    爭執發生之契約；又和解有使當事人所拋棄之權利消滅及使
    當事人取得和解契約所訂明權利之效力，民法第736 條、第
    737 條定有明文。因此，和解契約成立後，應依該和解契約
    創設之法律關係以定當事人間之債權及債務關係。至於和解
    成立以前之法律關係如何，概置不問。本件依原告之主張及
    系爭協議書所示，兩造間原有420 萬元之債務，因被告無力
    清償乃簽立系爭協議書，約定由被告以300 萬元清償上述債
    務，並由債務人按月以5 萬元清償之；復依兩造均不爭執原
    債務係存有利息之約定乙節觀之，則系爭協議書至少已使原
    告拋棄逾300 萬元部分之本金債權及原有之利息債權，並使
    被告取得分期給付之利益，又約定有被告違約時所生效果之
    條款，而於兩造間創設新的法律關係。核其性質，自屬和解
    契約無誤，兩造既於系爭協議書上簽名，自均受其拘束，不
    得再執原有之法律關係而為爭執，是被告辯稱：其並未欠負
    上述420 萬元之債務，僅曾陸續向原告借款100 餘萬元，並
    已清償完畢，原告應就上開債務之成立負舉證責任云云，核
    與上述和解契約之效力相違，自無可採。
  (二)被告雖復辯稱：系爭協議書係受脅迫下所簽署等語，並於言
    詞辯論期日陳稱：「當時是原告找2 個討債公司的人逼我簽
    協議書，當時對方告訴我知道我母、小孩、太太相關資料，
    使我有所恐懼而不得不簽，簽署的日期就是上面所載的95年
    8 月3 日」等語（見本院卷第22頁）。惟按，當事人主張有
    利於己之事實者，就其事實有舉證之責任，民事訴訟法第27
    7 條前段定有明文。被告雖聲請調查證人即系爭協議書之見
    證人甲○○為其證據方法，然依該證人證述：渠為有執照之
    代書，有開立地政士事務所，系爭協議書之內容係依兩造至
    渠事務所協議之內容撰擬，當日即系爭協議書上載日期，僅
    有兩造與渠共3 人在場，兩造氣氛平和，並無爭吵情事，亦
    無他人到場，並無被告所述原告另帶2 名男子到場之事實等
    語（見本院卷第29、30頁），尚難認定被告所辯屬實。況且
    ，系爭協議書係於95年8 月3 日所簽立，被告並自陳：對方
    於簽完後2 日內不斷要求其提供設定抵押之資料，當時因為
    害怕故未立即報案，嗣後，因該等資料已被對方拿走，認為
    再報案也沒用，才於98年間3 、4 月前往大溪分局報案等語
    （見本院卷第22頁），依被告上開所述，如其所辯稱之遭脅
    迫情事確屬實在，亦至遲於系爭協議書經簽立2 日後即已終
    止，被告自無不能於斯時立即向警方報案之理，更何況系爭
    協議書之簽立關涉被告是否負欠原告300 萬元，及是否須提
    供其所有之上述不動產供原告設定抵押權，於被告之權利至
    關重大，被告延至近3 年之久後，始向警方報案，顯與事理
    有違。再者，被告因系爭協議書按期簽立面額5 萬元之支票
    予原告，並經原告兌領26期計130 萬元，已如前述，如被告
    確係受脅迫簽立系爭協議書，而該脅迫早已終止，何以被告
    仍任由上述支票經由提示後兌現上述之鉅額款項？依此觀之
    ，被告所辯實屬有疑。此外，被告迄至本件言詞辯論終結時
    ，均未能就其上開所辯再為舉證以實其說，是被告空言辯稱
    ：其係受脅迫始簽立系爭協議書云云，洵屬無據，而無可採
    。
  (三)又按，違約金依其性質可分為制裁性質之違約金與損害賠償
    性質之違約金。前者為對於債務不履行之懲罰，以強制債務
    之履行為目的。其違約金債權之發生，以有債務不履行為已
    足，不以損害之發生為必要。債權人於違約金外，尚得請求
    本來之給付或代替給付之損害賠償。後者係以預定債務不履
    行之損害賠償總額為目的。除契約當事人另有特別約定，或
    依其約定不履行債務之性質不以損害賠償為限者外，通常債
    權人僅得就本案之給付或違約金之請求權中擇一行使，既請
    求違約金，則不得請求本來之給付；請求本來之給付，則不
    得請求違約金（最高法院77年度台上字第2555號裁判意旨參
    照）。本件依系爭協議書之約定，於被告未遵期履行按月清
    償5 萬元之義務時，即屬違約，已付金額視同違約金，核其
    真意在於約定被告違約時，已為之清償轉為違約金之給付，
    被告原所為清償失其效力，原告仍得請求被告依約再為清償
    ，揆諸上開說明，本件違約金之性質核屬懲罰性質之違約金
    ，已可認定。而本件被告僅依系爭協議書之約定給付自95年
    9 月5 日起至97年10月5 日止之分期金額計130 萬元，自97
    年11月5 日起之各期給付則未據被告依約履行，業如前述，
    自屬被告已有違約情事，原告得依約請求被告給付違約金，
    足以認定。
  (四)惟按，約定之違約金額過高者，法院得減至相當之數額，民
    法第252 條定有明文。而衡量違約金是否過高、是否相當仍
    須依一般客觀事實、社會經濟狀況及當事人所受損害情形，
    以為酌定標準（最高法院49年度台上字第807 號判例意旨參
    照）。查本件分期清償債務之協議，如依系爭協議書約定，
    於被告違約時，由原告將被告已清償之金額視同違約金，則
    被告清償債務金額少，縱違約情節嚴重，應付違約金額亦少
    ；清償債務金額越多，雖違約情節輕微，應付違約金反而增
    多，此項約定顯然有失公平合理，自不得聽任原告依該約定
    從事。本院審酌被告依系爭協議書所應履行清償債務之總金
    額為300 萬元，按月給付之金額為5 萬元，而被告已依約履
    行給付26期，共計130 萬元，如全部視同為違約金，則違約
    金即占總債務額之43% ，將近二分之一，核屬過高，應依職
    權酌減為30萬元，始屬妥適。故原告主張被告已清償之金額
    視同違約金於逾上開金額部分，為無理由，應仍認係屬被告
    依系爭協議書所為之分期給付。
  (五)再查，本件原告係於98年7 月1 日提起本件訴訟，有原告起
    訴狀上之本院收狀日期戳印可考（見本院卷第4 頁），是於
    斯時被告應履行分期清償債務已到期部分，係自95年9 月5
    日起至98年6 月5 日止共34期，金額計為170 萬元，而被告
    於履行給付26期計130 萬元後違約，又原告得將之視同違約
    金之金額計30萬元，已如前述，其餘100 萬元仍生清償效力
    ，則上述已到期而未據被告清償之金額即應為70萬元（計算
    式：170 萬元－100 萬元＝70萬元），原告此部分請求逾上
    開金額部分，即屬無據。
  (六)復按，於履行期未到前請求將來給付之訴，非被告有到期不
    履行之虞者，不得提起，民事訴訟法第246 條定有明文。查
    原告請求被告本件起訴時尚未到期之按月給付5 萬元至100
    年8 月5 日止部分，因被告自97年11月5 日起至本件起訴時
    止，已有連續8 期款項未依約給付之事實，顯有到期不履行
    之虞，復核與系爭協議書之約定相符，是此部分原告提起將
    來給付之訴，洵屬有據。
五、再按，給付無確定期限者，債務人於債權人得請求給付時，
    經其催告而未為給付，自受催告時起，負遲延責任。其經債
    權人起訴，或依督促程序送達支付命令，或為其他相類之行
    為者，與催告有同一之效力；遲延之債務，以支付金錢為標
    的者，債權人得請求依法定利率計算之遲延利息；應付利息
    之債務，其利率未經約定，亦無法律可據者，週年利率為百
    分之五，民法第229 條第2 項、第233 條第1 項前段、第20
    3 條分別定有明文。從而，原告系爭協議書之法律關係及上
    開規定，請求被告給付原告70萬元，及自起訴狀繕本送達之
    翌日即98年7 月14日（見本院卷第20頁）起至清償日止，按
    年息5%計算之利息；又被告應自98年7 月5 日起至100 年8
    月5 日止，按月於每月5 日前，給付原告5 萬元，為有理由
    ，應予准許，逾此範圍之請求，為無理由，應予駁回。再原
    告就本件訴之聲明第1 項部分陳明願供擔保，請求宣告執行
    ，就原告勝訴部分，核無不合，茲酌定相當之擔保金額，予
    以准許，至原告敗訴部分，其訴既經駁回，則其假執行之聲
    請即失所附麗，爰併予駁回。
六、本件事證已臻明確，兩造其餘之主張、陳述及所提之證據資
    料，核與判決結果無何影響，爰不一一論述，附此敘明。
七、據上論結，本件原告之訴為一部有理由，一部無理由，依民
    事訴訟法第79條、第390 條第2 項，判決如主文。
中    華    民    國    98    年    9     月    22    日
                  民事第一庭    法  官  范明達
以上正本係照原本作成
如對本判決上訴，須於判決送達後20日內向本院提出上訴狀
中    華    民    國    98    年    9     月    23    日
                                書記官  張豐松


司法院資訊處製作；財團法人民間司法改革基金會備份。
